臺灣屏東地方法院民事判決　　　　　　　 93年度訴字第508號
原　　　告　丁○○
訴訟代理人　戊○○
　　　　　　林志宏律師
複代理人　　陳麗珍律師
被　　　告　甲○○
訴訟代理人　許清連律師
複代理人　　許舜卿律師
　　　　　　李佳冠律師
上列當事人間請求遷讓房屋事件，本院於民國94年11月30日言詞
辯論終結，判決如下：
    主  文
原告之訴及假執行之聲請均駁回。
訴訟費用由原告負擔。
    事實及理由
一、原告主張：國防部陸軍總司令部於民國58年間就門牌號碼：
    屏東市○○里○○路34巷1 弄2 號之房屋（下稱系爭房屋）
    與原告成立使用借貸契約（下稱系爭使用借貸契約），將系
    爭房屋分配與原告使用，原告就系爭房屋享有占有權益。嗣
    因原告年老體衰乃搬至女兒戊○○家中由其就近照顧後，復
    於77年間以使用借貸之方式將系爭房屋交給訴外人鄒璠使用
    ，且僅收取新台幣（下同）100,000 元之補貼整修費用。詎
    被告日後竟未經原告或國防部陸軍總司令部之同意即無權占
    有系爭房屋，侵害原告就系爭房屋之占有權益，構成民法第
    184 第1 項及第2 項之侵權行為，應依民法第213 條之方法
    負損害賠償責任，況被告未取得原告同意而占有系爭房屋，
    加上兩造間亦未有任何債權契約存在，顯然侵害原告之占有
    權益，已構成民法第179 條規定之不當得利，且原告依據系
    爭使用借貸契約得占有系爭房屋，今卻遭被告侵奪，亦得依
    民法第962 條請求被告遷讓返還系爭房屋等語。並聲明：（
    一）被告應將系爭房屋遷讓返還原告。（二）願供擔保，請
    准宣告假執行。
二、被告則以：原告於74年間即已遷離系爭房屋，未曾返回系爭
    房屋居住，其對系爭房屋之占有權益已因原告之自動放棄而
    喪失，故原告自上揭時點起就系爭房屋已無占有之事實，況
    原告於77年5 月27日即以100,000 元之代價將系爭房屋之占
    有權益出賣給訴外人鄒璠，亦已喪失系爭房屋之占有權益，
    且日後訴外人鄒璠將系爭房屋使用權轉讓給訴外人彭西伯後
    ，被告再於84年7 月10日基於買賣關係自訴外人彭西伯處受
    讓系爭房屋之占有權益，搬進系爭房屋居住，並非屬無權占
    用，自無所謂侵權行為，亦與民法第179 不當得利規定亦有
    未合，是原告要求被告遷讓系爭房屋並無理由等語，資為抗
    辯，並請求（一）駁回原告之訴及假執行之聲請。（二）如
    受不利判決，願供擔保請准宣告免為假執行。
三、查原告前於58年間經國防部陸軍總司令部配住系爭房屋，同
    時與國防部陸軍總司令部成立系爭使用借貸關係，復於77年
    5 月27日將系爭房屋交付訴外人鄒璠占有之事實，有房契、
    國軍眷舍管理表、陸軍眷舍居住憑證影本各1 紙及陸軍第八
    軍團司令部94年1 月13日實雲字第0940000666號函1 紙在卷
    可稽（見本院卷宗第9 頁、第10頁、第67頁、第71頁），復
    為兩造所不爭執，應堪信為真實。
四、本件兩造之爭點厥為：（一）原告將系爭房屋交付訴外人鄒
    璠之原因關係為何？原告就系爭房屋是否有占有之權利存在
    ？（二）被告占有使用系爭房屋是否無法律上之原因？是否
    致原告受有損害或不法侵害原告之權利？茲析述本院見解如
    下：
（一）原告將系爭房屋交付訴外人鄒璠之原因關係為何？原告就
      系爭房屋是否有占有之權利存在？
      經查，原告雖主張其與訴外人鄒璠間僅就系爭房屋成立使
      用借貸關係，且該使用借貸關係因訴外人鄒璠死亡之故，
      業經消滅，是原告仍就系爭房屋享有占有權益等語，惟由
      原告於77年5 月27日出具之房契內文「花修改費壹拾萬元
      以上，.... ， 那時鄒先生璠需要『頂』房子，看大家都
      是同事，照修改費拾萬『頂讓』鄒」等語觀之（見本院卷
      宗第9 頁），可知因為訴外人鄒璠需要「頂」房子，原告
      方將系爭房屋「頂讓」與訴外人鄒璠之事實，衡諸常情，
      若在契約中使用「頂」或「頂讓」等用語，則經探求兩造
      之真意後，應可得出契約雙方應有成立買賣之意思存在，
      而非僅欲成立使用借貸關係之結論，換言之，若原告僅係
      將系爭房屋借與訴外人鄒璠使用，應在上開房契中寫明借
      貸之意，並非使用「頂讓」二字，且再探求原告向訴外人
      鄒璠所收取之100,000 元之性質，亦可知悉原告係將曾支
      出之系爭房屋修改費做為向訴外人鄒璠收取移轉系爭房屋
      之占有權益價金之計算依據，並非如原告所主張，僅係向
      訴外人鄒璠收取系爭房屋之修理費用等情，再者，原告於
      起訴狀中亦自認「本人於77年5 月27日將系爭房屋，...
      ，讓與關係人乙○○女士之老同鄉鄒先生居住」等語（見
      本院卷宗第5 頁），故原告於77年5 月27日已將系爭房屋
      之占有權益出賣與訴外人鄒璠甚明。至於證人岳丙○○先
      到庭證稱：「（法官：當初原告（為何）要搬出系爭房屋
      ？後面情形如何？）系爭房屋因為很小，所以戊○○（即
      原告之女）出外買房子，搬出去後，（手指被告）他們就
      住進去了。」、「（法官：原告搬出去後，是被告直接搬
      進去住？或是中間還有人搬進去住過？）沒有。中間沒有
      人搬進去住過。」等語（見本院卷宗第192 頁），似指原
      告搬出去後直接由被告在系爭房屋居住等情，惟其後又證
      稱：「（法官：剛剛戊○○女士有提到房屋轉手之過程，
      有一個他們的老鄉介入擔任介紹人，對於有介紹人存在以
      及其身份是否知情？）這個部分我不清楚，他有給他的老
      鄉住，但沒多久，他就已經死掉了。」、「（原告複代理
      人：有無聽過戊○○的母親表示房子修理後如何處理？）
      因為家麗另外買房子，系爭房屋修一修後要給那個老人家
      住。」等語（見本院卷宗第193 頁、第195 頁），竟又稱
      系爭房屋於被告居住之前，原告已先讓他人居住等情，兩
      相對照，前後顯然矛盾，可知證人岳丙○○因年歲已高（
      14 年3月23日生），且作證時距事發當時年代已久遠，其
      記憶似已模糊，到庭所為之證詞應不足採，故尚難據證人
      岳丙○○之證詞為原告有利之認定。此外，證人乙○○到
      庭證稱：「（法官：鄒璠去世後，系爭房屋由何人居住？
      ）鄒璠去世後我先生李玉飛以四萬元讓給另一個人住。」
      、「（被告訴訟代理人：你先生轉讓系爭房屋是要讓給你
      們四萬元的那個人永遠居住？）是啊，因為他們都是鄰居
      」、「當時系爭房屋都是讓來讓去。」、「（原告複代理
      人：系爭房屋鄒璠是向丁○○先生買的嗎？）不是買，公
      家的房子不能買賣，十萬元是搬家費。」等語綦詳（見本
      院卷宗第234 頁、第236 頁、第235 頁），是雖證人乙○
      ○稱系爭房屋為公家房子，不能買賣等語，但由其所為上
      開證詞之上下文觀之，可知其已指出向國防部陸軍總司令
      部所借用房屋之所有權雖不能由所有權人以外之人出賣，
      但是占有人收取一定之代價後將該房屋之占有權益出賣與
      他人之情形事實上亦存在，故原告不能僅以所收取之金錢
      名目為搬家費或其他名義，而否認該筆金錢即為買賣價金
      ，進而主張並未將系爭房屋之占有權益出賣與訴外人鄒璠
      ，是以，原告首揭部分之主張，尚難採信。從而，原告係
      基於與訴外人鄒璠間之買賣關係將系爭房屋交付訴外人鄒
      璠占有，則原告既已將系爭房屋之占有權益出賣與訴外人
      鄒璠，故原告就系爭房屋已經喪失占有之權益，應屬無疑
      。
（二）被告占有使用系爭房屋是否使原告受損害？或不法侵害原
      告之權利？或侵奪原告對系爭房屋之占有權益？
      1.按因故意或過失，不法侵害他人之權利者，負損害賠償
        責任，民法第184 條第1 項前段定有明文，而占有指對
        物有事實上之管領力，係一種事實而非權利，即占有本
        身非前揭法律所規定之「權利」，是縱使原告就系爭房
        屋之占有遭到被告侵害，亦無法依民法第184 條第1 項
        前段之規定向被告主張損害賠償。
      2.次按故意以背於善良風俗之方法加損害於他人者，亦同
        ，民法第184 條第1 項後段定有明文，即上開規定保護
        之對象為利益，範圍較民法第184 條第1 項前段為寬，
        並不侷限於權利。惟系爭房屋之占有性質上雖係一種財
        產上之法益，可為上開規定保護之客體，但原告就系爭
        房屋已經喪失占有之權益，已如前述，即被告占有系爭
        房屋之行為，並未侵害原告對系爭房屋之占有利益致原
        告受有損害，是原告並無法依民法第184 條第1 項後段
        之規定向被告主張損害賠償。
      3.再按違反保護他人之法律，致生損害於他人者，負賠償
        責任，民法第184 條第2 項前段，分別定有明文，而民
        法第960 條至第962 條對系爭房屋之占有權益設有保護
        規定，若侵害之，即屬違反保護他人之法律。惟查，如
        前所述，原告就系爭房屋已經喪失占有之權益，即原告
        已非民法第960 條至第962 條占有相關之規定所欲保護
        之對象，故縱使被告占有系爭房屋違反保護他人占有之
        法律，亦不至於致生損害於原告，故原告亦不能據此規
        定向被告主張損害賠償。
      4.另按無法律上之原因而受利益，致他人受損害者，應返
        還其利益。雖有法律上之原因，而其後已不存在者，亦
        同，民法第179 條亦定有明文。即不當得利，需無法律
        上之原因，而一方受利益，致他方受損害，方可成立。
        經查，原告就系爭房屋已經喪失占有之權益，即使被告
        因占有系爭房屋而受有利益，同時並不會使原告受有損
        害，則原告無從向被告主張不當得利之損害賠償。
      5.末按占有人，其占有被侵奪者，得請求返還其占有物；
        占有被妨害者，得請求除去其妨害；占有有被妨害之虞
        者，得請求防止其妨害，民法第962 條定有明文，即「
        占有人」以占有被侵奪為原因始得請求返還占有物，而
        所謂占有人，係指對於物有事實上管領之力者而言。經
        查，原告就系爭房屋已經喪失占有之權益，即原告於將
        系爭房屋之占有權益讓與訴外人鄒璠之際，就已喪失對
        系爭房屋之事實上管領力，故並無法持上開占有物返還
        請求權請求被告返還系爭房屋之占有與原告。
      6.綜上，既然原告就系爭房屋已經喪失占有之權益，則被
        告占有系爭房屋之行為，並不會使原告受有損害或使原
        告之權利及利益遭受不法侵害或侵奪原告對系爭房屋之
        占有權益。
五、綜上所述，原告既已將系爭房屋之占有權益出賣與訴外人鄒
    璠，故原告就系爭房屋已經喪失占有之權益，則其依法無從
    請求被告應將系爭房屋遷讓返還與原告。從而，本件原告之
    訴無理由，應併其假執行之聲請予以駁回。
六、上揭數個爭點間，彼此間有論理上之必然關係，經本院認為
    由上開論述即已足以導出本件判決之結果，其餘爭點即無庸
    再予討論，且本件之事實及法律關係亦已臻明確，兩造其餘
    主張、抗辯及攻擊防禦方法，核與判決之結果無影響，爰不
    一一加以論列，附此敘明。
據上論結，原告之訴為無理由，依民事訴訟法第78條，判決如主
文。
中　　華　　民　　國　　94　　年　　12　　月　　14　　日
                  民事第二庭  審判長  阮世賢
                              法  官  林孟和
                              法　官　葉力旗
正本係照原本作成。
如對判決上訴，須於判決送達後20日內向本院提出上訴狀，其未
表明上訴理由者，應於提出上訴後20日內向本院補提理由書狀（
均須按他造當事人之人數附繕本）。
                              書記官　謝天祥
中　　華　　民　　國　　94　　年　　12　　月　　14　　日
